【裁判字號】    98,交聲,2476
【裁判日期】    980729
【裁判案由】    聲明異議
【裁判全文】
臺灣臺中地方法院交通事件裁定        98年度交聲字第2476號
原處分機關  交通部公路總局臺中區監理所臺中市監理站
異  議  人
即受處分人  甲○○
上列受處分人因違反道路交通管理處罰條例案件，對於原處分機
關交通部公路總局臺中區監理所豐原監理站中華民國98年7 月21
日所為之處分（原處分：豐監稽違字第裁63-Z00000000號），聲
明異議，本院裁定如下：
    主  文
原處分關於吊扣普通大貨車駕駛執照壹年之處分撤銷。
甲○○汽車駕駛人駕駛汽車，經測試檢定酒精濃度超過規定標準
，吊扣普通小型車駕駛執照壹年。
    理  由
一、異議意旨略以：道路交通管理處罰條例第68條業經修除吊扣
    各級駕照，本人因駕駛自小客車違規被吊扣普通大貨車駕照
    為裁罰不當，且有違行政程序法第7 條，請求撤銷原處分關
    於吊扣普通大貨車駕照壹年部分云云。（罰鍰新臺幣34,500
    元及道安講習部分未據異議）
二、原處分則以：甲○○駕駛7586-NA 號自用小客車於97年12月
    26日18時56分許，在國道一號南向167.7 公里處因酒後駕車
    ，經呼氣酒精測定值為每公升0.43毫克，為內政部警政署國
    道公路警察局第三警察隊員警以公警局交字第Z00000000 號
    違反道路交通管理事件通知單舉發違規，原處分機關以汽車
    駕駛人因違反道路交通管理處罰條例第35條規定受吊扣駕駛
    執照處分，如無當時駕駛車種之駕駛執照，仍應吊扣其持有
    其他車種之駕駛執照，主要係考量其違規行為對道路交通秩
    序之維持及道路交通安全已生較大影響，基於一人一照之原
    則，故吊扣其持有之駕駛執照，以限制其繼續駕車行駛道路
    之權利，係屬駕駛行為之限制，非因其駕駛車類不同而有所
    差異，認甲○○係違反道路交通管理處罰條例第35條第1 項
    第1款規定，裁處罰鍰新臺幣34,500元、吊扣駕駛執照1年（
    其領有大貨車普通駕駛執照）及施以道安講習之處分。
三、本院認：
（一）按汽車駕駛人（包括機器腳踏車）飲用酒類或其他類似物
    後其吐氣所含酒精濃度超過每公升0.25毫克或血液中酒精濃
    度超過百分之0.05以上者，不得駕車，道路交通安全規則第
    114條第2款定有明文。又汽車駕駛人，駕駛汽車經測試檢定
    有酒精濃度超過規定標準者，處15,000元以上60,000元以下
    罰鍰，並當場移置保管其車輛及吊扣其駕駛執照1 年，因而
    肇事致人受傷者，並吊扣其駕駛執照2 年；汽車駕駛人經依
    第1項規定吊扣駕駛執照，並於吊扣期間再有第1項情形者，
    處新臺幣60,000元之罰鍰，並當場移置保管該汽車及吊銷其
    駕駛執照；如肇事致人重傷或死亡者，吊銷其駕駛執照，並
    不得再考領，道路交通管理處罰條例第35條第1項第1款、第
    3項分別定有明文。
（二）又94年2月5日公布，95年2月5日施行之行政罰法第1 條規
    定「違反行政法上義務而受罰鍰、沒入或其他種類行政罰之
    處罰時，適用本法。但其他法律有特別規定者，從其規定」
    ，足認行政罰法係屬行政罰之基本法，而道路交通管理處罰
    條例本質上係屬行政罰，此由該條例中就交通違規行為所定
    法律效果包括罰鍰、吊扣證照裁罰等行政罰觀之甚明（參照
    行政罰法第1條、第2條將罰鍰、吊扣證照處分均定為行政罰
    ），是違反道路交通管理處罰條例之裁罰事件，自有行政罰
    法之適用。
（三）再按民國95年3月1日修正施行前之道路交通管理處罰條例
    第68條規定：「汽車駕駛人，因違反本條例及道路交通安全
    規則之規定，受吊扣或吊銷駕駛執照處分時，吊扣或吊銷其
    持有各級車類之駕駛執照。」該條文所稱之「駕駛執照」，
    係指違規人持有之各級車類駕駛執照均應予吊扣或吊銷，惟
    道路交通管理處罰條例第68條嗣於94年12月14日經修正公布
    並於95年3月1日施行，修正施行後之條文業已刪除「吊扣或
    」等字，有立法院交通委員會94年10月5日台立交字第09424
    00153號函附道路交通管理處罰條例第68條審查報告可參（
    立法院公報第94卷第70期第135至138頁參照）。即已將「受
    吊扣駕駛執照之處分係吊扣其持有之各級車類駕駛執照」部
    分之規定廢除，依現行條文之解釋，即係受吊銷駕照處分者
    ，仍維持吊銷其持有之各級車類駕駛執照，至受吊扣駕照處
    分者，則僅限於吊扣其違法或違規當時所駕駛車輛之駕駛執
    照，不得同時一併吊扣其持有之其他各級車類駕駛執照（臺
    灣高等法院臺中分院97年度交抗字第1241號、第1250號裁定
    相同意旨參照）。且道路交通管理處罰條例第35條第1 項第
    1款前段既將該汽車及駕駛執照併列，而不稱「吊扣其各級
    車類之駕駛執照」，解釋上當係指同一等級之汽車駕駛執照
    而言，不得任意擴張解釋。又該修正條文之立法說明略以：
    「原條文將違法或違規駕駛人所持有各級車類之駕駛執照一
    併吊扣或吊銷，失之過酷，影響人民工作及生活甚鉅，爰修
    正之」等語，其立法意旨在於最高級車類之駕駛執照係受處
    分人賴以維生之工具，而受處分人駕駛較低級車類之車輛違
    規受罰，卻一併吊扣其最高級車類駕駛執照，對受處分人之
    工作權及生存權造成極大之損害，有違憲法保障人民生存權
    及工作權之意旨，故應予修法解決。又對於維護交通秩序、
    達成公益目的，尚有其他相同有效之手段可資運用，應選擇
    侵害人民權益最小之手段，其一併吊扣其最高級車類駕駛執
    照係全面剝奪人民賴以維生之方式，顯然並非為最輕微之手
    段，所造成之損害已與欲達成目的之利益顯失均衡，亦有違
    比例原則（司法院大法官會議釋字第577 號解釋相同意旨參
    照）。前開道路交通安全規則對於汽車駕駛執照之管理，採
    取一照原則，固然導致越級駕駛人違規酒駕時，受無須吊扣
    駕駛執照之利益，然此關於駕駛執照管理所衍生之問題，宜
    由修法解決，尚不得擴張解釋，於駕駛人無較低級車類駕駛
    執照可供吊扣時，即率爾代以吊扣其所領有之較高級車類駕
    駛執照。
（四）經查，異議人即受處分人甲○○於97年12月26日17時許，
    駕駛車號7586-NA 號自小客車，在臺中縣沙鹿鎮之某家餐廳
    內，食用燒酒雞後，已達不能安全駕駛動力交通工具之狀態
    ，仍於同日17時後之某時點，駕駛車牌號碼7586-NA 號自小
    客車上路，迄於同日18時14分許，途經臺中縣神岡鄉○道○
    號○路167.7 公里南向處，不慎追撞到由江顯昌所駕駛之車
    牌號碼ZZ-4370號及林奕妏所駕駛之車牌號碼3591-SJ號自小
    客車，嗣經警據報前往處理，並於同日18時56分，對其測試
    呼氣酒精濃度，結果達每公升0.43毫克，由內政部警政署國
    道公路警察局第三警察隊以公警局交字第Z00000000 號舉發
    違反道路交通管理事件通知單舉發，異議人上開行為，係違
    反道路交通管理處罰條例第35條第1項第1款規定，依上開說
    明（三），原處分機關依修正後道路交通管理處罰條例第68
    條規定執行吊扣駕駛執照處分時，應吊扣其持有之普通小型
    車駕駛執照，以限制其駕駛小型車之權利，自不得擴張解釋
    ，再吊扣異議人所持有各級車類之駕駛執照，方屬適法。至
    受處分人目前僅領有普通大貨車駕駛執照，並未同時領有較
    低級之汽車駕駛執照，致無較低級車類之普通小型車駕駛執
    照可供吊扣，此係源於道路交通安全規則關於「一照原則」
    之駕照管理問題，要不能因執行困難或法規漏洞，即置立法
    修正通過之條文不予遵守適用，遽擴張解釋認應吊扣受處分
    人之各級車類駕駛執照。況依道路交通安全規則第61條第1
    項第2 款規定，汽車駕駛人取得高一級車類之駕駛資格者，
    應換發駕駛執照，並准其駕駛較低級車類之車輛，已領有大
    客車駕駛執照者，得駕駛大貨車、代用大客車、大客貨兩用
    車、曳引車、小型車、輕型機器腳踏車，是汽車駕駛人領有
    普通大貨車駕駛執照者，即可駕駛前述「較低級車類」之自
    小客車，換言之，駕駛人雖僅持有1 張普通大貨車駕駛執照
    ，然該駕駛執照實則包含較低級種類之普通小型車之駕駛資
    格，屬「多合一」之駕駛執照，是原處分機關於執行時，自
    非不得在受處分人繳送之普通大貨車駕駛執照上註明「吊扣
    普通小型車之駕駛執照」後發還，供其繼續持用，或其他適
    當方式執行，以貫徹裁罰本旨。據此，應認本件異議有理由
    ，合應由本院將原處分撤銷，另為裁罰如主文第2 項。
四、據上論斷，應依道路交通管理處罰條例第87條第2 項、第35
    條第1項第1款，道路交通案件處理辦法第19條、第20條，裁
    定如主文。
中    華    民    國    98    年    7     月    29    日
                              交通法庭法  官  林世民
以上正本證明與原本無異
如不服本裁定應於送達後5日內向本院提出抗告狀
                                      書記官  紀俊源
中    華    民    國    98    年    7     月    29    日


司法院資訊處製作；財團法人民間司法改革基金會備份。
